臺灣彰化地方法院民事判決　九十二年度訴字第三二四號
　　原　　　告　丁○○
　　訴訟代理人　曾耀聰律師
　　複　代理人　廖乙玲律師
　　被　　　告　彰化縣和美鎮公所
　　法定代理人　乙○○
　　訴訟代理人　趙惠如律師
　　複　代理人　洪崇欽律師
　　被　　　告　丙○○○○○○○○○○展協會
　　法定代理人　甲○○
右當事人間請求拆屋還地事件，經本院於民國九十三年十月十四日言詞辯論終結，判
決如下：
    主      文
被告丙○○○○○○○○○○展協會應自坐落彰化縣和美鎮○○○段第三十九地號土
地上，如附圖所示編號Ｂ部分：面積０．０二二二公頃之一樓鋼筋混凝土造建物，及
編號Ｃ部分：面積０．００一六公頃之一樓鐵架造建物遷出。被告彰化縣和美鎮公所
應將上開建物拆除，並將該部分土地交還原告。
訴訟費用由被告負擔。
本判決於原告以新台幣貳拾伍萬元為被告供擔保後，得假執行。但被告彰化縣和美鎮
公所如以新台幣柒拾參萬柒仟捌佰元為原告供擔保後，得免為假執行。
    事實及理由
一、被告丙○○○○○○○○○○展協會（下稱還社社區發展協會）經合法通知，未
    於言詞辯論期日到場，核無民事訴訟法第三百八十六條所列各款情形，爰依原告
    聲請，由其一造辯論而為判決。
二、按非法人之團體，設有代表人或管理人者，有當事人能力，民事訴訟法第四十條
    第三項定有明文。經查，被告還社社區發展協會係於民國（下同）八十三年一月
    十日由彰化縣政府核備立案且設有代表人，此有彰化縣政府九十二年四月十八日
    府社政字第０９２００６９２９２號函可稽（見本院卷第二十頁）。而依照內政
    部所定社區發展工作綱要規定：社區發展協會有經費來源（該綱要第十七條），
    並得設置基金（該綱要第十八條），各級政府並應按年編列社區發展預算，補助
    社區發展協會推展業務（該綱要第二十條）。即堪認被告還社社區發展協會有一
    定之獨立財產，得以自己名義為訴訟主體遂行訴訟，依首開規定有當事人能力，
    先此敘明。
三、原告主張：坐落彰化縣和美鎮○○○段第三十九地號土地（下稱系爭土地）係原
    告所有，多年前遭被告彰化縣和美鎮公所（下稱和美鎮公所）無權占有並興建彰
    化縣和美鎮還社社區活動中心（即如附圖所示編號Ｂ部分：面積０．０二二二公
    頃一樓鋼筋混凝土造建物，編號Ｃ部分：面積０．００一六公頃之一樓鐵架造建
    物，下稱系爭建物），交被告還社社區發展協會使用。原告多次請求被告和美鎮
    公所拆屋還地，均遭拒絕，爰依民法第七百六十七條規定提起本訴，請求被告還
    社社區發展協會自系爭建物遷出，請求被告和美鎮公所將系爭建物拆除，並將該
    部分土地交還原告等語。並聲明：除假執行擔保金額及免為假執行部分外，如主
    文所示。
四、被告和美鎮公所則以：系爭土地原係共有土地，原告之養父葉追金曾出售其應有
    部分予林永金，林永金之子林萬再出售予葉陳敏、葉贊，再由葉陳敏、葉贊無條
    件提供被告和美鎮公所興建系爭建物，被告和美鎮公所就系爭土地並非無權占用
    。原告就系爭土地所有權既係繼承葉追金之應有部分後分割而來，葉追金已出售
    其應有部分，原告自應承受葉追金之權利義務。系爭土地雖經輾轉買賣，均未辦
    理所有權移轉登記，被告亦無法提出興建系爭建物時曾經系爭土地當時全體共有
    人同意之證明，惟系爭建物所坐落之部分，既經分割由原告單獨所有，原告復於
    該分割訴訟中，對系爭建物存在一事無意見，足認原告知悉葉追金已將其應有部
    分出售之事實。按行使權利，履行義務，應依誠實及信用方法，民法第一百四十
    八條第二項定有明文。原告明知葉追金已將其應有部分出售之事實，復請求被告
    拆屋還地，自與誠信有違等語，資為抗辯。並聲明：（一）原告之訴及假執行聲
    請均駁回。（二）如受不利之判決，願供擔保請准免為假執行。
五、被告還社社區發展協會則以：希望向原告購買系爭土地，惟金額談不攏。對於系
    爭建物有無合法占有權源，並不清楚等語，資為抗辯。並聲明：原告之訴駁回。
六、查系爭土地為原告所有，被告和美鎮公所在如附圖所示編號Ｂ部分：面積０．０
    二二二公頃興建一樓鋼筋混凝土造建物，編號Ｃ部分：面積０．００一六公頃搭
    建一樓鐵架造建物，交被告還社社區發展協會使用，占有該部分土地等情，業據
    原告提出土地登記謄本、簡圖各一份等為證。並經本院彰化簡易庭於九十二年三
    月六日會同和美地政事務所人員勘驗系爭土地查明屬實，有勘驗筆錄附卷可稽，
    兩造對於系爭土地之現占有使用情形亦不爭執，自堪信為真實。
七、按所有人行使物上請求權時，現占有人若對於請求權人就其物有所有權存在之事
    實無爭執，而僅以非無權占有為抗辯者，原告於被告無權占有之事實，無舉證責
    任，被告應就其取得占有，係有正當權源之事實證明之，如不能證明，應認原告
　　之請求為有理由（最高法院七十二年度台上字第一五五二號判決參照）。被告和
　　美鎮公所辯稱：原告之養父葉追金曾出售其應有部分予林永金，林永金之子林萬
　　再出售予葉陳敏、葉贊，再由葉陳敏、葉贊無條件提供被告和美鎮公所興建系爭
　　建物，其就系爭土地並非無權占用云云，參諸前揭說明，自應由被告和美鎮公所
　　負證明之責。經查：
（一）被告和美鎮公所辯上情，固據其提出由林萬、葉陳敏出具之同意書，及林萬出
      具之讓渡證書（以上均影本）各一份為憑（分別見本院卷第四十四頁至第四十
      五頁；本院九十二年度彰簡調字第二號卷宗第三十八頁）。然按私文書應提出
      其原本。但僅因文書之效力或解釋有爭執者，得提出繕本或影本；法院得命提
      出文書之原本。不從前項之命提出原本或不能提出者，法院依其自由心證斷定
      該文書繕本或影本之證據力；私文書應由舉證人證其真正。但他造於其真正無
      爭執者，不在此限，民事訴訟法第三百五十二條第二項、第三百五十三條第一
      項、第二項、第三百五十七條分別定有明文。原告既否認被告和美鎮公所所提
      上開同意書、讓渡證書之真正，本院依被告和美鎮公所聲請向彰化縣政府查詢
      ，亦無所獲，則被告和美鎮公所於本件訴訟未能提出上開同意書、讓渡證書原
      本供核對，其所提出上開同意書、讓渡證書影本之證據力，已屬薄弱。
（二）買賣契約，係謂當事人約定一方移轉財產權於他方，他方支付價金之契約。當
      事人就標的物及其價金互相同意，為買賣契約之成立要件。經查，林萬固於該
      讓渡證書上記載：「故父林永金向葉木山、葉追金購買系爭土地」，但關於林
      永金何時向葉追金購買系爭土地？價金若干？均無從查考，自難僅憑上開由林
      萬片面製作之隻字片語，即據為葉追金確實曾與林永山訂立買賣契約出售系爭
      土地之證明。本件既無從證明林永山曾買受系爭土地，林萬自無從繼承林永山
      之權利後，復將該權利讓與葉陳敏。從而，葉陳敏之子即證人葉炳坤證稱：系
      爭土地係葉陳敏向林萬買的云云（見本院卷第八十三頁），自不足為被告有利
      之認定。被告和美鎮公所提出之六十七年下期地價稅繳款書（見本院卷第四十
　　　六頁），及證人葉炳坤所提公告地價通知書（以上均影本），亦僅能證明葉陳
　　　敏曾以納稅管理人身分繳納系爭土地之地價稅新台幣（下同）二百六十六元，
　　　及葉陳敏為系爭土地之代管人，無從據為葉陳敏輾轉買受系爭土地之證明，否
　　　則豈非任何人率以納稅管理人名義為他人繳納稅捐，或代管他人土地，即得任
　　　意主張對系爭土地所有權存在。葉陳敏、葉贊、林萬均未曾登記為系爭土地之
　　　所有權人，既為兩造自承在卷，從而葉陳敏、葉贊、林萬所出具之同意書，無
　　　從據為被告和美鎮公所占有系爭土地之合法權源，洵堪認定。
（三）當時任職還社社區總幹事之證人阮毓遵於本院固證稱：興建活動中心當時曾給
      付葉追金之妻即原告之母趙春花金錢，取得趙春花出具同意書云云。姑不論證
      人阮毓遵此證言，與被告和美鎮公所前揭防禦方法，已顯有矛盾。證人阮毓遵
      於本院既自承：「他們當時拿同意書，我沒有去，我沒有看到。不過後來公所
      有同意我們蓋活動中心，可能是有同意書」（均見本院卷第八十四頁）。再參
      照證人阮毓遵於被告和美鎮公所調解時稱：「因當時事情緊迫處理，由里內居
      民籌措經費向趙春花女士購置該土地，因為我當時並未出面交涉所以只知道其
      為現金交易，金額多少我不知道，且當時出面交涉的人員皆已往生了，怎麼知
      道在二十多年後的今天會有這種事情發生」等語（見本院卷第一二六頁），足
      認關於趙春花出具同意書一事，純係證人阮毓遵個人揣測，並無實據，從而上
      開證言即無可採。
（四）被告和美鎮公所另辯稱：興建活動中心時，曾取得全體共有人同意云云，並聲
      請本院訊問系爭土地當時共有人即證人葉耕讀、葉德清。然查，系爭土地當時
      共有人葉萬居、葉耕讀、葉金象、葉德清於本院八十九年度彰簡字第六一三號
      分割共有物事件審理中，均表示：「系爭土地上之托兒所相對人並未同意興建
      」（見該卷宗第一０六頁），業經本院調閱上開卷宗審閱無訛，其上開所辯，
      自無可採。被告和美鎮公所既無法提出該同意書以為舉證，證人葉耕讀、葉德
      清就上開待證事實復於該案件中陳述明確，其聲請再訊問證人葉耕讀、葉德清
      ，自無必要，附此敘明。
八、所有人對於無權占有或侵奪其所有物者請求返還，核屬正當權利行使，殊無悖於
    誠信可言。被告和美鎮公所既不能證明葉追金曾將系爭土地售予林永金，其占有
    系爭土地，即乏合法權源。被告還社社區發展協會對於其使用系爭建物無合法權
    源，復不爭執。從而，原告基於民法第七百六十七條之規定，請求被告還社社區
    發展協會自系爭建物遷出，請求被告和美鎮公所將系爭建物拆除，並將該部分土
    地交還原告，為有理由，應予准許。
九、原告及被告和美鎮公所分別陳明願供擔保，聲請宣告假執行或免為假執行，經核
　　合於法律規定，爰分別酌定相當擔保金額准許之。本件事證已臻明確，兩造其餘
　　主張陳述及所提之證據，均與本院上開論斷無涉或無違，爰不予贅述，併此敘明
　　。
十、訴訟費用負擔之依據：民事訴訟法第七十八條、第八十五條第一項前段。
中　　　華　　　民　　　國　　九十三　　年　　　十　　　月　  二十八  　日
                                        民事第一庭
~B審判長法官　林金灶
~B　　　法官　陳瑞水
~B      法官　王昌鑫
右為正本係照原本作成。
如對本判決上訴，須於判決送達後二十日內向本院提出上訴狀。
~B法院書記官　張俞文
中　　　華　　　民　　　國　　九十三　　年　　　十　　　月　　二十八　　日
